【裁判字號】    92,重訴,187
【裁判日期】    920829
【裁判案由】    分割共有物
【裁判全文】
臺灣臺中地方法院民事判決            九十二年度重訴字第一八七號
    原      告  乙○○
    訴訟代理人  甲○○
    被      告  丁○○
    訴訟代理人  丙○○
    被      告  戊○○
右當事人間分割共有物事件，本院判決如左：
    主    文
兩造共有坐落臺中縣沙鹿鎮○○段四一一地號面積零點零陸伍玖公頃土地准予分割。
其分割方法為如附圖甲案所示Ａ部分面積零點零伍柒柒公頃歸原告取得、Ｂ部分面積
零點零零肆壹公頃分歸被告丁○○取得，Ｃ部分零點零零肆壹公頃分歸被告戊○○取
得。
訴訟費用由兩造依原應有部分比例負擔。
    事    實
甲、原告方面：
  一、聲明：求為判決兩造共有坐落臺中縣沙鹿鎮○○段四一一地號面積零點零陸伍
      玖公頃土地准予分割。
  二、陳述：
  （一）坐落臺中縣沙鹿鎮○○段四一一地號面積零點零陸伍玖公頃土地為兩造所共
        有，原告應有部分為八分之七，被告應有部分則各為十六分之一，由於共有
        人間無法達成協議分割，復未訂立不分割契約，又查無不能分割之情事，爰
        請求分割。
  （二）系爭土地因長期共有產權，無法獨立及充分地盡其利，故請求依個人之土地
        應有部分比例分割系爭土地，並與道路垂直，即如台中縣清水地政事務所製
        九十二年五月二十八日鑑定圖（下稱附圖）甲案所示，以供進出之用，且如
        此土地分割後，地價平均前後整齊，合乎公平正義，且如按持分比例分配系
        爭所有土地寬度，原告日後與其他合夥人分割時，即有一標準可循。如採附
        圖乙案或丙案分割，土地面向道路前後價值有落差，且形狀亦不完整。
  三、證據：提出土地登記簿謄本、地籍圖謄本，並請求履勘現場。
乙、被告方面：
  一、聲明：求為判決駁回原告之訴。
  二、陳述：
  （一）請求原告購買被告之土地或被告購買原告之土地，被告不欲繼續與原告保持
        共有關係。如堅持分割，亦不欲與其他被告保持共有。宜使鄰靠道路之土地
        寬度至少有三公尺寬（即如附圖乙案所示），才能使土地充分使用，如採用
        附圖甲案依直線分割，則被告之土地寬度只剩一．二五米，無法有效利用土
        地。
  （二）縱依附圖乙案，土地面向道路前後價值應無落差，並無鑑定價差之必要。
丙、本院依聲請至現場履勘系爭土地，並囑台中縣清水地政事務所製九十二年五月二
    十八日鑑定圖。
    理    由
一、本件原告主張坐落臺中縣沙鹿鎮○○段四一一地號（下稱系爭土地）面積零點零
    陸伍玖公頃之土地為兩造所共有，原告應有部分為八分之七，被告應有部分則各
    為十六分之一，使用分區及使用地類別皆空白，且共有人間無法達成協議分割及
    從無不分割特約之情事，有土地登記簿謄本、地籍圖謄本等在卷可按，並為被告
    所不爭執，自堪信為真實。
二、查系爭土地使用分區及使用地類別皆為空白，依其使用目的無不能分割之情事，
    且兩造間未訂有不分割之特約如前述，核與民法第八百二十三條第一項規定相符
    ，是原告請求分割共有物，應予准許。
三、本件原告主張依應有部分比例，以與道路垂直之方式（即如附圖甲案所示）分割
    ，以供進出之用，且如此土地分割後，地價平均前後整齊，合乎公平正義，且如
    按持分比例分配系爭所有土地寬度，原告日後與其他合夥人分割時，即有一標準
    可循，如採附圖乙案或丙案分割，土地面向道路前後價值有落差，且形狀亦不完
    整。被告則以宜使鄰靠道路之土地寬度至少有三公尺寬（即如附圖乙案所示），
    才能使土地充分使用，如採用附圖甲案依直線分割，則被告之土地寬度只剩一．
    二五米，無法有效利用土地，縱依附圖乙案，土地面向道路前後價值應無落差，
    並無鑑定價差之必要等語置辯。
四、按法院就共有物為裁判分割時，應考慮公平、當事人聲明、應有部分比例與實際
    是否相當、共有物之客觀情狀、共有物之性質、共有物之價格與經濟價值、共有
    利益、各共有人主觀因素與使用現狀、各共有人之利害關係等因素。經查，系爭
    土地東臨約三十公尺寬之省道台一線，東邊寬度十七．二公尺，西邊略寬為十九
    ．八公尺，形狀完整。被告應有部分面積換算後為四十一平方公尺，依台灣省畸
    零地使用規則第三條規定，正面路寬（即基地面前道路之寬度）二十五公尺以上
    之其他使用分區地，若欲建築，其最小寬度應有四．五公尺，最小深度應有十八
    公尺，換言之，其面積至少應有八十一平方公尺；系爭土地之使用分區為空白，
    正面路寬約三十公尺，則被告之土地依應有部分比例分割後，不論分割方式如何
    ，面積既各僅有四十一平方公尺，顯皆無法供建築之用。次查，如附圖甲案之分
    割方式分割後，土地皆為四方形，前後整齊，被告所分得之土地，正面路寬各為
    一．三二公尺，雖較為狹長，但尚非無從利用。又系爭土地位於沙鹿鎮市區內，
    面臨三十公尺寬之省道台一線，屬於繁榮地段等情，業經本院履勘現場屬實，故
    系爭土地其中靠省道之部分與未靠省道之部分，其價格當有差異。而附圖乙、丙
    二案，不惟將使原告分得之地呈Ｌ形，失其方正，且原告所分得之部分土地，因
    位於被告分得之土地後方，與省道間有相隔被告分得之土地，自造成價差之存在
    ，被告雖主張附圖乙案之分割方案，惟又否認價差且當庭陳述不願就價差予以測
    量，則乙案及丙案即失公平，相較於附圖甲案，前後整齊方正，並無價差之問題
    ，自較妥適。如附圖甲案所示分割方案，兩造所分得之土地面積，又與其應有部
    分比例相符，爰分割如附圖甲案所示。
五、按分割共有物之分割方案，係屬法院依職權所定，兩造所提出之分割方案，係供
    法院於決定方割方案之參考，是本件原告之請求雖有理由，但被告就本件分割方
    案所提出之防禦方法，亦屬防禦其權利所必要，爰就本件訴訟費用之分擔，酌定
    由兩造依其應有部分之比例分擔之。
六、據上論結，本件原告之訴為有理由，依民事訴訟法第三百八十五條第一項前段、
    第八十一條第二款、第八十五條第一項但書，判決如主文。
中      華      民      國    九十二    年      八      月    二十九    日
                                            臺灣臺中地方法院民事第一庭
~B法  官  陳宗賢
右為正本係照原本作成
如對本判決上訴，須於判決送達後廿日內向本院提出上訴狀
~B書記官  王嘉仁
中      華      民      國    九十二    年      八      月    二十九    日


司法院資訊處製作；財團法人民間司法改革基金會備份。
